【裁判字號】    97,訴,2
【裁判日期】    970425
【裁判案由】    塗銷所有權移轉登記
【裁判全文】
臺灣板橋地方法院民事判決                 97年度訴字第2號
原      告  丙○○
訴訟代理人  陳世源律師
被      告  甲○○
被      告  乙○○○
???????????居臺北縣.
前二人共同
訴訟代理人  魏雯祈律師
?????  林鈺雄律師
???      陳永來律師
複?代理人  游玉招律師
上列當事人間請求塗銷所有權移轉登記等事件，於民國97年4 月
1 日言詞辯論終結，本院判決如下：
    主      文
被告甲○○應給付原告新台幣壹佰參拾萬陸仟元，及如附表１所
示利息起算日起至清償日止，按週年利率百分之六計算之利息。
被告乙○○○應將如附表２所示不動產於民國九十六年五月十四
日經台北縣新莊地政事務所96年莊登字第180450號收件所為之所
有權移轉登記塗銷。
訴訟費用由被告負擔。
原告假執行之聲請駁回。
    事實及理由
壹、原告主張：
一、原告執有被告甲○○簽發如附表１所示之支票5 紙，屆期後
    未獲付款，爰依票據法律關係，請求被告甲○○給付票款總
    計新台幣（下同）1,306,000 元及自附表１所示利息起算日
    起至清償日止按年息6%計算之利息。
二、原告執有被告甲○○簽發之上述支票，然被告甲○○竟於96
    年5 月14日，將如附表２所示房地（下稱系爭房地）應有部
    分1/2 以買賣為原因移轉登記予其母即被告乙○○○。被告
    甲○○於其所簽發交付之支票即將到期之際，將其所有系爭
    房地應有部分1/2 以買賣為原因移轉登記予其母被告乙○○
    ○，以避免財產被強制執行，上開買賣顯係通謀虛偽意思表
    示，依法不生效力，原告自得依侵權行為法則請求被告乙○
    ○○應將系爭不動產之所有權移轉登記予以塗銷，原告亦得
    行使代位權請求被告乙○○○將系爭不動產之所有權移轉登
    記予以塗銷。
三、一般房地買賣價金之頭期款，必定待價金談妥後於簽約時支
    付，且通常僅付約10萬元至20萬元不等。本件被告甲○○與
    被告乙○○○係於96年5 月1 日簽約，被告乙○○○於96年
    4 月20日交付予被告甲○○之75萬元應非系爭買賣契約之頭
    期款。被告甲○○於96年5 月14日將系爭房地所有權應有部
    分1/2 移轉登記予被告乙○○○，惟迄今已將近1 年，賣方
    被告甲○○仍為房屋貸款之債務人，仍由賣方即被告甲○○
    負責繳納房屋貸款本息，顯與一般交易常情不符；且被告甲
    ○○有退票紀錄，被告乙○○○之債信顯然優於被告甲○○
    ，至於被告主張被告乙○○○因年齡限制加上尚有其他銀行
    貸款以致於銀行不願核貸云云，倘實情如此，被告楊顏麗既
    無能力一次付清價金，又無能力取得銀行貸款付清價金，被
    告乙○○○應無買受系爭房地之能力；又被告所辯被告乙○
    ○○曾於96年8 月14日、96年11月26日、97年1 月16日、97
    年1 月22日及97年1 月25日以匯款或轉帳方式支付31,500元
    、3,000 元、5,000 元、5,000 元及6,000 元至被告甲○○
    房貸扣款帳戶中以補不足之部分云云，即令屬實，仍不足以
    證明系爭房屋貸款全數均由被告乙○○○繳納，反而適足以
    證明絕大部分貸款本息仍均由賣方被告甲○○繳納。
四、被告甲○○已於96年5 月14日將系爭房地所有權應有部分1/
    2 移轉登記予被告乙○○○，惟迄今已將近一年，仍未交屋
    ，仍由賣方被告甲○○居住使用系爭房屋，足見本件買賣顯
    係通謀虛偽意思表示。至於被告主張被告甲○○將系爭房地
    出賣予被告乙○○○後，再由被告甲○○向被告乙○○○租
    用或借用系爭房地，然並未提出任何租約或給付租金之證明
    ，顯然不實。又被告提出租約主張被告乙○○○買受系爭房
    地後已將其中之房間出租予他人收取租金云云，惟上開租約
    竟未載明分租一間或幾間以及那一間或那幾間，足見上開租
    約顯係臨訟偽作。
五、聲明：
(一)、被告甲○○應給付原告1,306,000 元及自附表１所示利息起
    算日起至清償日止按年息6%計算之利息。
(二)、被告乙○○○應將如附表２所示不動產於96年5 月14日經台
    北縣新莊地政事務所96年莊登字第180450號收件所為之所有
    權移轉登記塗銷。
(三)、訴訟費用由被告負擔。
(四)、原告願供擔保請准予宣告假執行。
貳、被告辯稱：
一、被告甲○○確實有積欠原告1,306,000 元之票款及如附表１
    所示之利息。
二、被告甲○○與乙○○○間就系爭不動產確實有買賣之意思存
    在，並非通謀虛偽意思表示。被告甲○○因急需現金用以支
    付支票款，被告甲○○遂與被告乙○○○約定由被告乙○○
    ○向被告甲○○及訴外人王淑忠購買系爭不動產，並由買受
    人即被告乙○○○先於96年4 月2 日支付75萬元買賣價金。
三、雖被告甲○○與乙○○○間之買賣契約係於96年5 月1 日始
    正式簽立，且於96年5 月14日始辦妥移轉登記，然實際上該
    買賣於96年4 月2 日即已經買賣雙方口頭約定成立，被告乙
    ○○○於96年4 月2 日當日即已先行支付75萬元價金，雙方
    既有買賣系爭不動產之合意，基於私法自治原則，縱正式簽
    訂買賣契約之前先交付訂金，亦無不可。
四、因被告甲○○與乙○○○均住台北縣新莊市，被告乙○○○
    經常請被告甲○○代為處理銀行存提款等事宜。96年4 月2
    日被告乙○○○將其所有開立於台北縣新莊市農會、帳號：
    00000000000000號帳戶之存摺及印鑑交給被告甲○○，由被
    告甲○○代為提領75萬元並直接匯款到被告甲○○開立於遠
    東國際商業銀行板橋分行、帳號：0000000-0 之支票存款帳
    戶內以為買賣價金之支付，並用以支付當日支票款，惟受限
    於行政院金融監督管理委員會自95年8 月1 日起要求到金融
    機構辦理3 萬元以上的匯款，金融機構應要求匯款人出示身
    分證明文件，並核對匯款人之身分與匯款申請書填寫之資料
    相符之規定，因當日實際到農會提款及匯款之人為甲○○，
    金融機構又要出示匯款人之身分證明文件，甲○○只好於匯
    款人欄填載甲○○之姓名，惟該筆匯款中之75萬元確實係由
    乙○○○帳戶中所提領，充作部分買賣價金。
五、被告乙○○○於買受系爭不動產後，因被告甲○○經濟情況
    不佳，故出租予原出賣人即甲○○居住，揆諸民法第761 條
    第2 項規定，買受人既已取得間接占有以代交付，亦已發生
    交付之效力。
六、被告乙○○○購買系爭不動產，因遭銀行拒絕核貸，致無法
    貸款，迫不得已只得約定由被告乙○○○以被告甲○○名義
    繼續繳納原有銀行貸款470 萬元，被告乙○○○自無需再另
    行支付買賣價金470 萬元予被告甲○○。又被告乙○○○經
    營之美容院每日均有現金收入，被告乙○○○均是直接以美
    容院每日收入之現金，存入被告甲○○先前所開設之房貸扣
    款帳戶內或以匯款方式為之，偶有不足額部分才透過轉帳方
    式補足，96年8 月14日、96年11月26日、97年1 月16日、97
    年1 月22日及97年1 月25日，乙○○○即曾分別由其新莊市
    農會帳戶 (帳號：0000 0000000000)中匯出或以ATM 轉帳
    31,500元、3000元、5000元、5000元及6000元至甲○○板信
    銀行房貸扣款帳戶（帳號：0000-000-0000000）內用以補足
    房屋貸款扣款不足部分。
七、聲明：原告之訴駁回，如受不利之判決，願供擔保免為假執
    行。
參、兩造不爭執事項：
一、被告甲○○確實積欠原告1,306,000 元之票款及如附表１所
    示之利息。
二、被告甲○○於96年5 月14日將如附表２所示不動產以買賣為
    原因移轉登記予被告乙○○○。
肆、兩造爭執事項及本院判斷：
一、原告起訴主張被告積欠伊1,306,000 元之票款及如附表１所
    示之利息，被告對此亦不爭執，並有支票影本5 紙在卷可稽
    ，據此，堪信原告此部份主張為真實。
二、原告又主張被告甲○○因積欠上述票款，唯恐財產遭原告執
    行，遂於96年5 月14日與被告乙○○○通謀虛偽訂立系爭不
    動產買賣契約，偽由被告乙○○○向被告甲○○買受系爭不
    動產，並於同日辦妥所有權移轉登記完畢，依民法第87條第
    1 項前段規定，渠2 人間之買賣契約為無效，就系爭不動產
    所有權移轉登記即應予塗銷等語；被告則否認渠2 人間有何
    通謀虛偽意思表示之情事，並以前開情詞置辯，從而，本件
    應審究之爭點在於：被告二人間就系爭不動產之買賣，是否
    為通謀虛偽之意思表示而無效，並應予塗銷？茲將本院之心
    證判斷如下：
(一)、按表意人與相對人通謀而為虛偽意思表示者，其意思表示無
    效，民法第87條第1 項前段定有明文。而所謂通謀虛偽意思
    表示，乃指表意人與相對人相互故意為非真意之表示而言（
    最高法院62年台上字第316 號判例參照）。
(二)、經查，被告辯稱系爭房屋之第一次買賣價金，係由被告乙○
    ○○於95年4 月2 日以其所有之台北縣新莊市農會帳戶內之
    存摺及印鑑交由被告甲○○提領其中75萬元，存入被告甲○
    ○所有之遠東國際商業銀行板橋分行支票存款帳戶內，作為
    系爭房屋部份買賣價金之交付。惟查，被告所稱系爭買賣契
    約係在95年5 月?日始成立，則在系爭買賣契約成立前，買
    受人及出賣人間就買賣契約必要之點即價金部份既未合意，
    買受人如何依買賣契約給付部份價金，此顯與常情不符。被
    告乙○○○縱有於上開時日給付75萬元予被告甲○○之事實
    ，然此僅能證明被告間於上開日期確實有資金往來，惟資金
    往來之原因甚多，或為贈與或為借貸，不一而論，尚無從憑
    此即認為被告乙○○○給付之金錢是為清償買賣價金。故被
    告乙○○○辯稱：伊於95年4 月2 日給付被告甲○○75萬元
    ，係給付系爭買賣契約之價金云云，尚非可採。
(三)、再查，被告又辯稱其餘買賣價金，是由被告乙○○○以現金
    交付被告甲○○之方式，用以清償系爭不動產之銀行貸款，
    然原告則否認之，則被告乙○○○自應就有交付現金予被告
    甲○○此有利於己之事實，負舉證之責，惟被告就此並未舉
    出任何證據。另被告辯稱部份買賣價金是由被告乙○○○以
    銀行轉帳方式將金額轉入被告甲○○板信銀行系爭房貸扣款
    帳戶內，惟查，被告乙○○○所提出之轉帳資料，其日期僅
    有5 次，其中3 次集中在97年1 月間且相隔不到10日，金額
    則是31,500元至6,000 元不等，該轉帳日期與金額均與應按
    月繳付之房屋貸款金額不符，實難憑此即認為被告乙○○○
    確實有按月繳付系爭房屋之貸款金額。
(四)、繼查，被告甲○○已於96年5 月14日將系爭房地所有權應有
    部分1/ 2移轉登記予被告乙○○○，惟迄今已將近一年，仍
    由賣方被告甲○○居住使用系爭房屋。被告甲○○雖辯稱：
    伊於出賣系爭不動產後，因經濟情況不佳，故向其母即被告
    乙○○○承租系爭不動產云云。惟查，被告就渠等之間成立
    有租約之事實，並未舉出任何證據；且衡諸常情，被告甲○
    ○若有繼續使用系爭不動產之必要，豈會將系爭不動產出賣
    後，又轉而向買受人承租，徒增租金之支出？縱使被告甲○
    ○有需現金周轉之必要，然其非不得以向被告乙○○○借貸
    現金之方式，即可解決，無將其維持生活所必要之不動產出
    售其母即被告乙○○○之必要。本院斟酌上開情況，認為本
    件被告甲○○迄今仍居住並繼續使用系爭不動產，顯見被告
    甲○○始終占有系爭不動產，並未曾將系爭不動產之占有交
    付被告乙○○○，此一事實，足堪認定。
(五)、綜合上述，被告辯稱被告間就系爭不動產有買賣契約存在，
    然實際上被告間就系爭不動產並無給付買賣價金及交付買賣
    標的物之事實存在，依首揭判例意旨，即屬所謂通謀而為虛
    偽意思表示。從而，原告主張被告楊淨將系爭不動產，以買
    賣為原因移轉登記予被告乙○○○，係通謀買賣尚非之虛偽
    意思表示，尚非虛妄之詞，應堪信為真實。依民法第87條第
    1 項前段之規定，被告間所為通謀虛偽買賣之意思表示無效
    ，被告據以為系爭房地所有權之移轉登記，自應予以塗銷。
三、按債務人怠於行使其權利時，債權人因保全債權，得以自己
    之名義，行使其權利，民法第242 條前段定有明文。本件被
    告甲○○對於原告負有1,306,000 元之本金及如附表１所示
    之利息之票款債務，已如前述。被告甲○○於本件仍抗辯其
    與被告乙○○○間，並無通謀買賣之虛偽意思表示情事，對
    於被告乙○○○顯有怠於行使其塗銷所有權移轉登記之請求
    權；原告為保全其對於被告甲○○上述債權，依民法第242
    條前段之規定，據以請求被告乙○○○應塗銷系爭不動產於
    96年5 月14日以買賣為原因之所有權移轉登記，洵屬有據，
    應予准許。原告除主張民法第242 條之代位權外，尚主張侵
    權行為之損害賠償請求權。然其基礎事實同一，目的無非求
    為其勝訴判決，然其既已受勝訴判決，本院自毋庸再予論述
    侵權行為損害賠償部分，附此敘明。
四、原告雖陳明願供擔保，聲請宣告假執行，然本件原告之訴訟
    標的，係屬不動產所有權之移轉登記請求權，性質上屬於意
    思表示履行之請求，依強制執行法第130 條之規定，於判決
    確定時視為債務人已為意思表示（最高法院49年台上字1225
    號判例參照），衡諸其性質本不適於宣告假執行，是原告雖
    聲請願供擔保宣告假執行，於法尚有未合，自應駁回。
五、本件事證已臻明確，兩造其餘攻擊防禦方法，經本院審酌後
    ，認為與判決之結果無影響，爰不一一論述，併此敘明。
六、據上論結。本件原告之訴為有理由，依民事訴訟法第85條第
    1 項前段，判決如主文。
中    華    民    國    97    年    4     月    25    日
                  民事第三庭    法  官  邱育佩
以上正本係照原本作成
如對本判決上訴，須於判決送達後20日內向本院提出上訴狀
中    華    民    國    97    年    4     月    25    日
                                書記官  林兆嘉


司法院資訊處製作；財團法人民間司法改革基金會備份。
